臺灣板橋地方法院刑事判決　　　　　　　 96年度易字第317號
公　訴　人　臺灣板橋地方法院檢察署檢察官
被　　　告　丁○○
選任辯護人　周金城　律師
　　　　　　余泰鑫　律師
上列被告因重利案件，經檢察官提起公訴（95年度偵字第26733
號、第26734 號）及移送併案審理（95年度偵字第23726 號、96
年度偵字第2942號、第2943號、第3031號），本院合議庭以裁定
進行簡式審判程序，判決如下：
    主  文
丁○○連續乘他人急迫，貸以金錢，而取得與原本顯不相當之重
利，處有期徒刑伍月，如易科罰金，以參佰元折算壹日。
扣案如附表應沒收物欄所示之物均沒收。
    事  實
一、丁○○自民國92年10月間起，因知悉其友人庚○○、甲○○
    、乙○○、己○○、戊○○、丙○○等人均有急用而須貸款
    紓困，丁○○為貪圖賺取高額利息，竟基於乘他人急迫貸以
    金錢而取得與原本顯不相當重利之概括犯意，連續於如附表
    所示之時間，乘庚○○、甲○○、乙○○、己○○、戊○○
    、丙○○等人均需款孔急之際，與渠等分別相約於如附表所
    示之地點，而分別貸以新臺幣（下同）3 萬元至225,000 元
    不等之款項，並以如附表所示之約定還款方式，收取與所貸
    款項原本顯不相當之重利（各次重利行為之時間、地點、被
    害人、貸款金額及約定還款方式等，均詳如附表所示）。嗣
    於95年10月13日上午10時27分許，為警於丁○○位於臺北縣
    蘆洲市○○街70巷3 號3 樓之1 住處將其查獲，並扣得庚○○所書立之借據1 紙、庚○○身分證正、反面影本1 紙、甲○○所簽發面額均為6 萬元之本票2 紙、乙○○所簽發面額
    分別為6 萬元、3 萬元、225,000 元之本票各1 紙、己○○
    所簽發面額分別為6 萬元、9 萬元之本票各1 紙、戊○○所
    簽發面額均為10萬元之本票2 紙（因戊○○未能如期償還上
    開9 萬元借款，而另行簽發交由丁○○收執以為擔保之用）
    、丙○○所簽發面額為3 萬元之本票1 紙、丙○○身分證正
    、反面影本1 紙等物，而循線偵得上情。
二、案經臺北縣政府警察局三重分局報請臺灣板橋地方法院檢察
    署檢察官偵查起訴及移送併案審理。
    理  由
一、上揭事實，業據被告丁○○於本院審理時坦白承認，核與被
    害人庚○○、甲○○、乙○○、己○○、戊○○、丙○○等
    人於警詢中所證述及檢察官訊問時結證所述之情節相符，並
    有被害人庚○○所書立之借據1 紙、被害人庚○○身分證正
    、反面影本1 紙、被害人甲○○所簽發面額均為6 萬元之本
    票2 紙、被害人乙○○所簽發面額分別為6 萬元、3 萬元、
    225,000 元之本票各1 紙（業據發還被害人乙○○）、被害
    人己○○所簽發面額分別為6 萬元、9 萬元之本票各1 紙、
    被害人戊○○所簽發面額均為10萬元之本票2 紙（業據發還
    被害人戊○○）、被害人丙○○所簽發面額為3 萬元之本票
    1 紙（業據發還被害人丙○○）、被害人丙○○身分證正、
    反面影本1 紙等扣案可資佐證，並有被害人乙○○、戊○○
    、丙○○等人所出具之贓物認領保管單各1 紙在卷可稽，足
    認被告上開自白，核與事實相符；本件事證明確，被告犯行
    堪以認定。
二、按被告行為後，94年2 月2 日修正公布之刑法部分修正條文
    ，業於95年7 月1 日施行。修正後刑法第2 條第1 項規定：
    「行為後法律有變更者，適用行為時之法律。但行為後之法
    律有利於行為人者，適用最有利於行為人之法律」，上揭條
    文係規範行為後法律變更所生新舊法律比較適用之準據法，
    於刑法修正施行後，應適用上揭條文之規定，為「從舊從輕
    」之比較。又法律變更之比較適用，比較時應就罪刑有關之
    共犯、未遂犯、想像競合犯、牽連犯、連續犯、結合犯，以
    及累犯加重、自首減輕暨其他法定加減（如身分加減）與加
    減例等一切情形，綜其全部罪刑之結果而為比較；且就比較
    之結果，須為整體之適用，不能割裂分別適用各該有利於行
    為人之法律，此即法律變更之比較適用所應遵守之「罪刑綜
    合比較原則」及「擇用整體性原則」（最高法院24年上字第
    4634號判例、27年上字第2615號判例、95年第8 次刑事庭會
    議決議意旨參照）。茲就與本案相關之刑法修正前、後條文
    之比較，分述如下：
  (一)連續犯部分：修正前刑法第56條原規定：「連續數行為而犯
    同一罪名者，以一罪論。但得加重其刑至二分之一」，修正
    後之刑法已刪除上開連續犯之條文規定；本件被告先後多次
    重利犯行，係基於概括犯意反覆為之（詳下述），依修正前
    刑法第56條連續犯之規定，僅以一罪論，並得加重其刑，而
    修正後之刑法既已刪除上開連續犯之規定，則被告上開犯行
    ，即應就各次之行為分別論罪科刑，再依數罪併罰之規定分
    論併罰；比較新舊法之結果，修正後之規定，並未較有利於
    被告。
  (二)罰金刑部分：修正前刑法第33條第5 款原規定：「罰金：（
    銀元）1 元以上」，且刑法分則編各罪所定罰金刑之貨幣單
    位，原亦均為銀元，本件被告所犯刑法第344 條之重利罪（
    詳後述），其法定之罰金刑為「（銀元）1,000 元以下」，
    依罰金罰鍰提高標準條例第1 條前段規定將其數額提高為2
    倍至10倍，再依現行法規所定貨幣單位折算新臺幣條例第2
    條規定折算為新臺幣後，上開罰金刑之數額為「新臺幣3 元
    以上、3 萬元以下」；而修正後刑法第33條第5 款則規定：
    「罰金：新臺幣1,000 元以上，以百元計算之」，且與該刑
    法修正條文同於95年7 月1 日起施行之增訂刑法施行法第1
    條之1 復規定：「中華民國94年1 月7 日刑法修正施行後，
    刑法分則編所定罰金之貨幣單位為新臺幣（第1 項）。94年
    1 月7 日刑法修正時，刑法分則編未修正之條文定有罰金者
    ，自94年1 月7 日刑法修正施行後，就其所定數額提高為30
    倍。但72年6 月26日至94年1 月7 日新增或修正之條文，就
    其所定數額提高為3 倍（第2 項）」，是依上開修正後之規
    定，刑法第344 條所定之罰金刑，其數額為「新臺幣1,000
    元以上、3 萬元以下」，即其罰金刑之最低數額較諸修正前
    為提高；比較新舊法之結果，修正後之規定，並未較有利於
    被告。
  (三)綜上修正前、後刑法規定比較之結果，修正後之刑法規定，
    並未較有利於被告，揆諸前揭說明，本件自應適用被告行為
    時即修正前之刑法規定。
三、核被告所為，係犯刑法第344 條之重利罪（公訴人95年度偵
    字第23726 號移送併辦意旨固認被告係基於以重利為常業之
    犯意，而為如附表編號1 所示之重利行為，惟查，本件被告
    之重利犯行，均係對於特定之友人為之，並非以不特定之人
    為對象，且被告亦無任何刊登廣告、印製名片散發等招攬他
    人向其告貸之行為，顯見被告僅係基於遇有友人急需款項紓
    困時，即貸以金錢並收取高額利息之概括犯意，而為本件重
    利犯行，其主觀上並無以重利為常業之犯意，客觀上亦無恃
    此為生活之資之事實，自無從以修正前刑法第345 條之常業
    重利罪相繩；又公訴人於本院96年5 月15日審理時，亦已當
    庭更正被告上開移送併辦事實所犯法條為刑法第344 條之重
    利罪，此均併予敘明）。被告先後多次重利犯行，時間緊接
    、手法相同，所犯係構成要件相同之罪，顯係基於概括之犯
    意反覆為之，為連續犯，應依修正前刑法第56條規定以一罪
    論，並加重其刑；公訴人雖僅就被告如附表編號7 、8 所示
    之重利犯行部分提起公訴，惟被告其餘重利犯行，與上開經
    起訴論罪之重利犯行間，既有連續犯之裁判上一罪關係，為
    起訴之效力所及，復經公訴人移送併案審理（95年度偵字第
    23726 號、96年度偵字第2942號、第2943號、第3031號），
    本院自得併予審究，附此敘明。爰審酌被告之犯罪動機係為
    牟取高額之利息、其行為對於被害人庚○○、甲○○、乙○○、己○○、戊○○、丙○○等人所造成之損害、被告所獲
    得之利益，及被告犯後於本院審理時已坦承犯行，並與被害
    人甲○○、乙○○、己○○等人達成協議，取得渠等諒解（
    見本院96年5 月15日準備程序筆錄後附之協議書影本3 紙）
    之犯後態度等一切情狀，量處如主文所示之刑，以資懲儆。
    又關於有期徒刑易科罰金之折算標準，修正前刑法第41條第
    1 項前段原規定：「犯最重本刑為5 年以下有期徒刑以下之
    刑之罪，而受6 個月以下有期徒刑或拘役之宣告，因身體、
    教育、職業、家庭之關係或其他正當事由，執行顯有困難者
    ，得以1 元以上3 元以下折算1 日，易科罰金」，依當時有
    效之罰金罰鍰提高標準條例第2 條（已於95年7 月1 日刪除
    生效）前段規定，就上開數額提高為100 倍折算1 日，亦即
    修正前刑法第41條第1 項前段所規定之易科罰金折算標準，
    係以銀元100 元至300 元折算1 日，依現行法規所定貨幣單
    位折算新臺幣條例第2 條規定折算為新臺幣後，係以新臺幣
    300 元至900 元折算1 日；修正後刑法第41條第1 項前段則
    規定：「犯最重本刑為5 年以下有期徒刑以下之刑之罪，而
    受6 個月以下有期徒刑或拘役之宣告者，得以新臺幣1,000
    元、2,000 或3,000 元折算1 日，易科罰金」，亦即修正後
    刑法第41條第1 項前段所規定之易科罰金折算標準，係以新
    臺幣1,000 元、2,000 元或3,000 元折算1 日；比較新舊法
    之結果，修正後之規定，並未較有利於被告，依刑法第2 條
    第1 項前段之規定，自應適用修正前刑法第41條第1 項前段
    、修正前罰金罰鍰提高標準條例第2 條規定，諭知易科罰金
    之折算標準。扣案如附表應沒收物欄所示之物，均係被告所
    有因本件重利犯行所取得之物，此據被告供承明確，爰依刑
    法第38條（本條文雖亦經修正，惟僅屬文字之變更，實質上
    並未修正，不生比較適用新舊法之問題，應依一般法律適用
    之原則，直接適用修正後之規定）第1 項第3 款規定宣告沒
    收。至原扣案被害人乙○○所簽發面額分別為6 萬元、3 萬
    元、225,000 元之本票各1 紙、被害人戊○○所簽發面額均
    為10萬元之本票2 紙、被害人丙○○所簽發面額為3 萬元之
    本票1 紙等物，業據分別發還被害人乙○○、戊○○、丙○○等人領回，有被害人乙○○、戊○○、丙○○等人所出具
    之贓物認領保管單各1 紙在卷可按，是上開本票既經發還被
    害人，已非被告所有之物，爰均不併予宣告沒收，附此敘明
    。
四、公訴人95年度偵字第23726 號移送併辦意旨另以：被告另基
    於意圖使女子與他人為性交行為以營利為常業之犯意，以被
    害人庚○○上開所借款項未還為由，自92年初起至95年5 月
    10日止，以強暴、脅迫、恐嚇之手段，強押被害人庚○○至
    臺北市○○○路附近「383 酒店」、「銀色世界酒店」、臺
    北縣三重市○○○路「豆乾厝」等地，以每次接客1,500 元
    至6,000 元不等之代價，與不特定男客為性交行為，因認被
    告此部分之行為，另涉犯修正前刑法第231 條之1 第3 項之
    常業意圖營利以強暴、脅迫、恐嚇之方法使女子與他人為性
    交行為罪（下稱常業意圖營利強制與他人為性交行為罪），
    且與被告本件經起訴之重利犯行間有手段、目的之牽連犯裁
    判上一罪關係，而移送本院併案審理。惟查，本件被告乘被
    害人庚○○急迫而貸以金錢，以收取與原本顯不相當之重利
    犯行，其行為時間係在92年10月間，此詳前述，而公訴人上
    開移送併辦意旨所指被告意圖營利強制被害人庚○○與他人
    為性交行為之時間，則係開始於借款日期前之92年初，已難
    認被告上開移送併辦意旨所指之常業意圖營利強制與他人為
    性交行為犯行，與本件被告經起訴論罪之重利犯行間，有何
    關聯性可言；況且，縱依移送併辦意旨所述，被告係以被害
    人庚○○未能償還借款為由，而強押被害人庚○○至酒店與
    男客為性交行為，亦即被告係因被害人庚○○事後無法依約
    償還借款，始強迫被害人庚○○至酒店賣淫，顯見被告強迫
    被害人庚○○賣淫之行為，係於其借款之重利行為已完成後
    ，因被害人庚○○嗣未能如期清償借款之偶然因素，始另行
    起意而為者，並非被告自始即欲以重利為手段，而達其強迫
    被害人庚○○賣淫之目的；從而，公訴人上開移送併辦意旨
    所指之被告常業意圖營利強制與他人為性交行為犯行，與本
    件被告經起訴論罪之重利犯行，兩者間實難認有何手段、目
    的之牽連關係可言，自無牽連犯之裁判上一罪關係，非起訴
    之效力所及，本院無從併予審理，應退由檢察官另為適法之
    處置，併予敘明。
據上論斷，應依刑事訴訟法第273 條之1 第1 項、第299 條第1
項前段，刑法第2 條第1 項前段、第344 條、第38條第1 項第3
款，修正前刑法第56條、第41條第1 項前段，罰金罰鍰提高標準
條例第1 條前段，修正前罰金罰鍰提高標準條例第2 條，判決如
主文。
本案經檢察官張慶林到庭執行職務
中　　華　　民　　國　　96　　年　　5 　　月　　29　　日
                  刑事第四庭  法　官  劉景宜
以上正本證明與原本無異
如不服本判決應於送達後10日內向本院提出上訴狀
                              書記官　謝秀青
中　　華　　民　　國　　96　　年　　6 　　月　　1 　　日
附錄本案論罪科刑法條全文：
刑法第344條
乘他人急迫、輕率或無經驗貸以金錢或其他物品，而取得與原本
顯不相當之重利者，處1年以下有期徒刑、拘役或科或併科1千元
以下罰金。
附表：
  ┌──┬─────┬───────┬───┬──────┬────────┬────────┐
  │編號│時      間│  地     點   │被害人│貸 款 金 額 │約定還款方式    │應  沒  收  物  │
  │    │ （民國） │              │      │ （新臺幣） │                │                │
  ├──┼─────┼───────┼───┼──────┼────────┼────────┤
  │ 1  │92.10月間 │臺北縣、市某址│庚○○│ 3萬元      │約定分30日清償，│1.庚○○書立之借│
  │    │          │咖啡店內      │      │            │每日還款1,000 元│  據1 紙        │
  │    │          │              │      │            │，由丁○○預扣利│2.庚○○身分證正│
  │    │          │              │      │            │息5,000 元，並由│、反面影本1 紙  │
  │    │          │              │      │            │庚○○書立借據1 │                │
  │    │          │              │      │            │紙及交付身分證正│                │
  │    │          │              │      │            │、反面影本1 紙予│                │
  │    │          │              │      │            │丁○○收執      │                │
  ├──┼─────┼───────┼───┼──────┼────────┼────────┤
  │ 2  │93.11.2   │臺北縣蘆洲市中│甲○○│6萬元       │約定分30日清償，│甲○○所簽發面額│
  │    │下午2時許 │興街60號      │      │            │每日還款2,000 元│6 萬元之本票1 紙│
  │    │          │              │      │            │，由丁○○預扣利│                │
  │    │          │              │      │            │息1 萬元，並由王│                │
  │    │          │              │      │            │浩賢簽發面額6 萬│                │
  │    │          │              │      │            │元之本票1 紙予張│                │
  │    │          │              │      │            │秀月收執        │                │
  │    │          │              │      │            │                │                │
  ├──┼─────┼───────┼───┼──────┼────────┼────────┤
  │ 3  │93.12.5   │同上          │同上  │同上        │同上            │同上            │
  ├──┼─────┼───────┼───┼──────┼────────┼────────┤
  │ 4  │94.12.10  │臺北縣三重市正│乙○○│6萬元       │約定分30日清償，│                │
  │    │晚間9時許 │義北路、重新路│      │            │每日還款2,000 元│                │
  │    │          │路口          │      │            │，由丁○○預扣利│                │
  │    │          │              │      │            │息1 萬元，並由吳│                │
  │    │          │              │      │            │逸卉簽發面額6 萬│                │
  │    │          │              │      │            │元之本票1 紙予張│                │
  │    │          │              │      │            │秀月收執        │                │
  ├──┼─────┼───────┼───┼──────┼────────┼────────┤
  │ 5  │94.12.17  │同上          │同上  │3萬元       │約定分30日清償，│                │
  │    │          │              │      │            │每日還款1,000 元│                │
  │    │          │              │      │            │，由丁○○預扣利│                │
  │    │          │              │      │            │息5,000 元，並由│                │
  │    │          │              │      │            │乙○○簽發面額3 │                │
  │    │          │              │      │            │萬元之本票1 紙予│                │
  │    │          │              │      │            │丁○○收執      │                │
  ├──┼─────┼───────┼───┼──────┼────────┼────────┤
  │ 6  │95.2.26   │臺北縣三重市重│己○○│6萬元       │約定分30日清償，│己○○所簽發面額│
  │    │下午2時許 │陽路、三和路路│      │            │每日還款2,000 元│6萬元之本票1 紙 │
  │    │          │口            │      │            │，由丁○○預扣利│                │
  │    │          │              │      │            │息6,000 元，並由│                │
  │    │          │              │      │            │己○○簽發面額6 │                │
  │    │          │              │      │            │萬元之本票1 紙予│                │
  │    │          │              │      │            │丁○○收執      │                │
  ├──┼─────┼───────┼───┼──────┼────────┼────────┤
  │ 7  │95.3月間  │臺北縣三重市正│戊○○│9萬元       │約定分30日清償，│                │
  │    │          │義南路、重新路│      │            │每日還款3,000 元│                │
  │    │          │路口          │      │            │，由丁○○預扣利│                │
  │    │          │              │      │            │息15,000元，並由│                │
  │    │          │              │      │            │戊○○簽發面額均│                │
  │    │          │              │      │            │為3 萬元之本票計│                │
  │    │          │              │      │            │3 紙予丁○○收執│                │
  ├──┼─────┼───────┼───┼──────┼────────┼────────┤
  │ 8  │95.4.22   │臺北縣三重市正│丙○○│3萬元       │約定於30日內清償│丙○○身分證正、│
  │    │晚間10時許│義北路、重新路│      │            │完畢，每3 日為1 │反面影本1 紙    │
  │    │          │路口附近之某咖│      │            │期，計分10期，每│                │
  │    │          │啡店內        │      │            │期還款3,000 元，│                │
  │    │          │              │      │            │由丁○○預扣利息│                │
  │    │          │              │      │            │5,000 元，並由胡│                │
  │    │          │              │      │            │庭毓簽發面額3 萬│                │
  │    │          │              │      │            │元之本票1 紙及交│                │
  │    │          │              │      │            │付身分證正、反面│                │
  │    │          │              │      │            │影本1 紙予丁○○│                │
  │    │          │              │      │            │收執            │                │
  ├──┼─────┼───────┼───┼──────┼────────┼────────┤
  │ 9  │95.5.15   │臺北縣三重市正│乙○○│225,000元   │約定分75日清償，│                │
  │    │          │義北路、重新路│      │            │每日還款3,000 元│                │
  │    │          │路口          │      │            │，由丁○○預扣利│                │
  │    │          │              │      │            │息45,000元，並由│                │
  │    │          │              │      │            │乙○○簽發面額為│                │
  │    │          │              │      │            │225,000 之本票1 │                │
  │    │          │              │      │            │紙予丁○○收執  │                │
  ├──┼─────┼───────┼───┼──────┼────────┼────────┤
  │ 10 │95.5.30   │臺北縣三重市重│己○○│9萬元       │約定分30日清償，│己○○所簽發面額│
  │    │          │陽路、三和路路│      │            │每日還款3,000 元│9 萬元之本票1 紙│
  │    │          │口            │      │            │，由丁○○預扣利│                │
  │    │          │              │      │            │息9,000 元，並由│                │
  │    │          │              │      │            │己○○簽發面額9 │                │
  │    │          │              │      │            │萬元之本票1 紙予│                │
  │    │          │              │      │            │丁○○收執      │                │
  └──┴─────┴───────┴───┴──────┴────────┴────────┘